【裁判字號】    97,訴,578
【裁判日期】    970307
【裁判案由】    偽造文書等
【裁判全文】
臺灣臺中地方法院刑事判決               97年度訴字第578號
公  訴  人  臺灣臺中地方法院檢察署檢察官
被      告  壬○○
上列被告因偽造文書等案件，經檢察官提起公訴（九十五年度偵
緝字第二三四０號），被告於準備程序就被訴事實為有罪之陳述
，本院合議庭裁定由受命法官獨任進行簡式審判程序，並予判決
如下：
    主    文
壬○○連續行使偽造私文書，足以生損害於他人，處有期徒刑壹
年捌月。
    犯罪事實
一、壬○○前無不法犯罪前科紀錄，素行尚佳，其自民國九十二
    年六月五日起，在其當時位於臺中市○○區○○路二段上石
    南一０巷三六號（起訴書誤為六號）之住所，自任會首，召
    集民間互助會，每月每會各為新臺幣（下同）一萬元，會員
    含會首在內共計三十四人次，標息採內標制，約定每月五日
    二十時在上址開標，會期自九十二年六月五日起，預定至九
    十五年三月五日止（下稱甲會）；詎壬○○自九十三年四月
    五日起，因其以會養會，且負債沈重，因而週轉不靈，竟意
    圖為自己不法之所有，基於詐欺取財及行使偽造私文書之概
    括犯意，明知其未取得附表一所示名義人之授權同意，猶先
    後於附表一所示之標會時間，在上開開標地點，利用會員未
    全體到場標會之機會，分別冒用附表一所示之人之名義，偽
    簽各該名義人姓名署押各一枚於紙上，偽造依習慣表示投標
    會款、上載如附表一所示標息金額之標單，提示予其他到場
    之會員而競標行使之，告知係各該名義人得標，且通知未到
    場之會員，又另向被冒用名義者謊稱係他人得標，各足生損
    害於被冒用名義者及甲會之其他活會會員（標單均於得標後
    丟棄），進而向各該次被冒用名義者及其他活會會員收取會
    款（被冒用名義後，自翌會起仍自誤為活會會員，持續需繳
    交會款），使不知情之如附表一所示之被冒用名義者及其他
    活會會員多人誤信係合法競標之結果而陷於錯誤，先後如數
    給付會款予壬○○（壬○○冒標日期、標息及各次詐得會款
    詳如附表一），合計詐得會款五十萬六千七百元。
二、又壬○○復於九十二年十一月二十五日，邀集陳佩祺等人參
    加其自任會首之合會，會員連同會首共計三十一人次，約定
    每月一會，每會一萬元，同採內標制，每月二十五日二十時
    在其上開住所開標，會期自九十二年十一月二十五日起，預
    定至九十五年五月二十五日止（下稱乙會）。詎壬○○亦意
    圖為自己不法之所有，並賡續前開詐欺取財及行使偽造私文
    書之概括犯意，明知其未經如附表二所示名義人之授權同意
    ，竟先後於附表二所示之開標時間，在同一處所，利用會員
    未全體到場標會之機會，分別冒用附表二所示之人之名義，
    偽簽各該名義人姓名署押各一枚於紙上，偽造依習慣表示投
    標會款、上載如附表二所示標息金額之標單，提示予其他到
    場之會員，告知係各該名義人得標，而行使之，並通知未到
    場會員，又另向被冒用名義者謊稱係他人得標，各足生損害
    於被冒用名義者及乙會之其他活會會員（標單均於得標後丟
    棄），進而向各該次被冒用名義者及其他活會會員收取會款
    ，使不知情之如附表二所示之被冒用名義者及其他活會會員
    多人誤信係合法競標之結果而陷於錯誤，先後如數給付會款
    予壬○○（壬○○冒標日期、標息及各次詐得會款詳如附表
    二），共計詐得會款六十萬三千八百元。
三、壬○○於九十三年十月十五日，復邀集陳財政等人參加其自
    任會首之合會，會單所示會員連同會首共計三十人次，約定
    每月一會，每會一萬元，亦採內標制，每月十五日二十時在
    其前述同一住所開標，會期自九十三年十月十五日起，預定
    至九十六年三月十五日止（下稱丙會）。豈料，壬○○竟復
    於九十四年十月十五日二十時（標次第十三次；起訴書誤為
    九十五年七月十五日，第二十二標次冒標），另承繼前開意
    圖為自己不法之所有，並基於詐欺取財及行使偽造私文書之
    概括犯意，明知其未經會員陳財政之授權同意，仍於當日之
    開標時間，在前述同一地點，利用會員未全體到場標會之機
    會，冒用陳財政之名義，偽簽陳財政姓名署押一枚於紙上，
    偽造依習慣表示投標會款、上載二千三百元標息金額之標單
    ，提示予其他到場之會員，告知係陳財政得標而行使之，並
    通知未到場會員，又另向陳財政謊稱係他人得標，足生損害
    於陳財政及丙會之其他活會會員（標單於得標後丟棄），進
    而向陳財政及其他活會會員收取會款，使不知情之陳財政及
    其他活會會員多人誤信係合法競標之結果而陷於錯誤，如數
    給付會款予壬○○，詐得會款計十三萬八千六百元〔（已冒
    標人數一人＋所餘十七名活會會員）×（會款一萬元－本次
    標息二千三百元；起訴書因誤認此會冒標之標次，致誤計此
    部分詐欺金額僅為六萬九千三百元〕。迨至九十四年十二月
    五日，因壬○○經濟狀況持續惡化，無財力續予履行前開三
    互助會而停標，宣布倒會，經清查後，竟有多位活會會員未
    曾標會卻被告知列為死會，始知受騙。
四、案經被害人辛○○、己○○○、丁○○、丙○○、甲○○、
    戊○○○、庚○○、鐘鳳源等人訴請臺灣臺中地方法院檢察
    署檢察官偵查起訴。
    理  由
一、前揭犯罪事實，業據被告壬○○於偵查及本院訊問時均坦認
    不諱，核與告訴人辛○○、己○○○、丁○○、丙○○、甲○○、戊○○○、庚○○、鐘鳳源等人於偵查中指述之被害
    情節大致相符〔按被告以外之人（包括證人、鑑定人、告訴
    人、被害人及共同被告等）於審判外之陳述雖不符刑事訴訟
    法第一百五十九條之一至之四等四條之規定，而經當事人於
    審判程序同意作為證據，法院審酌該言詞陳述或書面陳述作
    成時之情況，認為適當者，亦得為證據；當事人、代理人或
    辯護人於法院調查證據時，知有刑事訴訟法第一百五十九條
    第一項不得為證據之情形，而未於言詞辯論終結前聲明異議
    者，視為有前項之同意，同法第一百五十九條之五定有明文
    。立法意旨在於傳聞證據未經當事人之反對詰問予以核實，
    原則上先予排除。惟若當事人已放棄反對詰問權，於審判程
    序中表明同意該等傳聞證據可作為證據；或於言詞辯論終結
    前未聲明異議，基於尊重當事人對傳聞證據之處分權，暨證
    據資料愈豐富，愈有助於真實發見之理念，且強化言詞辯論
    主義，使訴訟程序得以順暢進行，上開傳聞證據亦均具有證
    據能力。本件告訴人辛○○等人先後於偵查中為陳述，其性
    質雖屬傳聞證據；然上開筆錄內容，業經本院審理時予以提
    示並告以要旨，且各經檢察官及被告表示意見，當事人均已
    知上述筆錄乃傳聞證據，且咸未於言詞辯論終結前對該等筆
    錄內容異議，是依上開規定，告訴人辛○○等人於偵查中之
    證言已經擬制同意有證據能力，本院審酌上開筆錄作成時，
    並無遭到施壓或干擾，亦無不當取供之情形，認為以之作為
    本件之證據資料亦屬適當，是告訴人辛○○等人於偵查中所
    為之上開證言自具有證據能力〕，復有甲會、乙會及丙會之
    互助會名單影本合計三紙在卷可佐，足認被告之前揭自白適
    與客觀事實相符，堪予採信。準此，本件事證已臻明確，被
    告之犯行洵堪認定。
二、核被告壬○○所為：
（一）按民間互助會之會員於紙上書寫競標會員姓名及一定之金
      額，出示以競標，如單從該記載內容之形式觀之，尚無法
      瞭解其為何種用意之證明，而必須依據會員間標會之習慣
      ，始足以表示該一定金額即為標取會款之利息，該姓名即
      為標取會款之會員，是偽造標單，應認為係偽造刑法第二
      百二十條第一項以文書論之準私文書，是核被告壬○○所
      為，係犯刑法第二百十六條、第二百二十條第一項、第二
      百十條之行使偽造私文書罪及第三百三十九第一項之詐欺
      取財罪〔按九十五年七月一日修正公佈施行之刑法第二條
      第一項明文：「行為後法律有變更者，適用行為時之法律
      。但行為後之法律有利於行為人者，適用最有利於行為人
      之法律。」改採「從舊從輕」主義，係規範行為後法律變
      更所衍生新舊法律比較適用之準據法，以適用最有利於行
      為人之法律為原則。據此，法院裁判時已在新法施行之後
      ，雖新舊法之內容有所修正，但對行為人倘無有利或不利
      之情形者（例如僅修正法律用語，新舊法法定仍屬相同）
      ，即無適用上開規定為新舊法比較之問題。查刑法第三百
      三十九條第一項之詐欺取財罪，法定刑得科或併科銀元一
      千元以下罰金，據修正後刑法施行法增訂第一條之一：「
      中華民國九十四年一月七日刑法修正施行後，刑法分則編
      所定罰金之貨幣單位為新臺幣。九十四年一月七日刑法修
      正時，刑法分則編未修正之條文定有罰金者，自九十四年
      一月七日刑法修正施行後，就其所定數額提高為三十倍。
      但七十二年六月二十六日至九十四年一月七日新增或修正
      之條文，就其所定數額提高為三倍」，是依修正後之法律
      ，刑法第三百三十九條第一項之詐欺取財罪所得科或併科
      處之罰金刑最高為新臺幣三萬元（一千元×三十）；而依
      被告於刑法修正前之行為時之刑罰法律，即罰金罰鍰提高
      標準條例第一條前段規定之提高倍數十倍元計算，此詐欺
      罪之罰金刑最高為銀元一萬元，若依現行法規所定貨幣單
      位折算新臺幣條例第二條之規定換算為新臺幣，最高額與
      新法同為新臺幣三萬元。因此，比較上述修正前、後之刑
      罰法律，並無所謂「有利或不利」之情形，是此部分自無
      適用修正後刑法第二條第一項之規定比較新舊法適用之問
      題，依一般法律適用原則，自應逕行引用現行、有效之法
      律即修正後之刑法法律規定）。
（二）被告壬○○所為之偽造署押之行為，為偽造（準）私文書
      之部分行為；而其偽造（準）私文書之低度行為，復為行
      使偽造（準）私文書之高度行為所吸收，皆不另論罪。
（三）被告壬○○所為各次冒標詐欺取財犯行，皆係同時向多數
      之被冒用名義會員及活會會員詐取會款，同時侵害多數人
      之財產法益，屬一行為觸犯數罪名之想像競合犯，均應從
      一詐欺取財罪處斷（修正後刑法第五十五條關於想像競合
      犯之規定，固增加但書：「但不得科以較輕罪名所定最輕
      本刑以下之刑」之規定，惟此係屬科刑之限制，為法理之
      明文化，非屬法律之變更，亦不生比較適用之問題）。
（四）另被告壬○○於刑法修正施行前所為先後多次行使偽造（
      準）私文書及先後多次詐欺取財犯行，其等犯行之時間均
      緊接，手法亦雷同，各觸犯犯罪構成要件相同之罪名，顯
      係基於概括犯意反覆實施，均屬連續犯，皆應依修正前刑
      法第五十六條之規定，各論以一罪，並均加重其刑（被告
      行為後，刑法及刑法施行法業於九十四年二月二日經總統
      以華總一義字第０九四０００一四九０一號令修正公布，
      並於九十五年七月一日施行。按行為後法律有變更者，適
      用行為時之法律，但行為後之法律有利於行為人者，適用
      最有利於行為人之法律，現行刑法第二條第一項定有明文
      。此條規定乃與刑法第一條罪刑法定主義契合，而貫徹法
      律禁止溯及既往原則，係規範行為後法律變更所生新舊法
      律比較適用之準據法，是刑法第二條本身雖經修正，但刑
      法第二條既屬適用法律之準據法，本身尚無比較新舊法之
      問題，應一律適用裁判時之現行刑法第二條規定以決定適
      用之刑罰法律，先予辨明。而被告於刑法修正前所為之多
      次行使偽造私文書及詐欺取材犯行，各自犯行之時間均緊
      接，所犯各為構成要件相同之罪名，顯分別係基於概括犯
      意反覆為之，業如前述，但修正後刑法業已刪除連續犯之
      規定，考諸該規定刪除後，除法理上合於接續犯、包括一
      罪之情形仍可認為構成單一之犯罪外，其餘數犯罪行為之
      情形，即應依刑法第五十一條之規定予以分論併罰，此刪
      除雖非犯罪構成要件之變更，然顯已影響行為人刑罰之法
      律效果，自屬法律有變更。依修正前刑法，本件被告行使
      偽造私文書與詐欺取財犯行皆得論以連續犯，並各得加重
      其刑至二分之一，渠等所犯刑法第二百十六條、第二百十
      條之行使偽造私文書罪與同法第三百三十九條第一項之詐
      欺取財罪，最重本刑俱為有期徒刑五年，加重其刑至二分
      之一後，最高僅得分別判處被告有期徒刑七年六月；然依
      修正後之刑法應併合處罰，被告於刑法修正前之多次行使
      偽造私文書及詐欺取財犯行於分論併罰後，最高則得各定
      應執行之刑為有期徒刑十年以上至三十年，依修正後刑法
      第二條第一項規定比較新、舊法結果，仍應適用較有利於
      被告之行為時法律，即修正前刑法而對被告本件於刑法修
      正前所為行使偽造私文書與詐欺取財犯行均各論以連續犯
      ）。
（五）被告壬○○於本件所犯連續行使偽造（準）私文書罪與連
      續詐欺取財罪二罪間，有方法結果之牽連關係，應依修正
      前刑法第五十五條後段牽連犯之規定，從一重之連續行使
      偽造（準）私文書罪處斷（按被告行為後，刑法第五十五
      條後段之牽連犯規定亦於九十四年一月七日經刪除，並於
      九十五年七月一日生效，是於新法修正施行後，被告本件
      所為連續行使偽造私文書及連續詐欺取財犯行，即須分論
      併罰。經比較新舊法之規定，修正後之規定對於被告較為
      不利，依刑法第二條第一項前段之規定，被告本件於刑法
      修正施行前所犯連續行使偽造（準）私文書罪與連續詐欺
      取財罪二罪間，自應適用行為時較有利之法律，即修正前
      刑法第五十五條後段之牽連犯規定，從較重之連續行使偽
      造（準）私文書之一罪予以論處。
五、爰審酌被告壬○○之前科素行，其擔任互助會會首，不知篤
    守信用，愛惜會員對其之信任，竟為圖一己之私，擅用會員
    之名義冒標，詐取告訴人辛○○等人胼胝辛勞，多方樽節始
    得繳交之會款，犯罪情節重大，其所為自應受有相當程度之
    刑事非難；兼衡酌其品行、犯罪動機、目的、手段、生活狀
    況、智識程度以及被告犯後坦認一切犯行，犯罪後態度尚稱
    良好，但迄今尚未賠償告訴人分文，亦未見有與告訴人商談
    協調出償還方案之誠意等一切情狀，量處如主文所示之刑。
    另被告本件犯罪時間雖係在九十六年四月二十四日以前，其
    經本院所處斷之行使偽造文書罪，依中華民國九十六年罪犯
    減刑條例規定，亦未明定不得減刑，然因其牽連所犯之詐欺
    罪，依該減刑條例第三條第一項第十五款規定，如經宣告逾
    有期徒刑一年六月之刑者，不予減刑，本件因判處有期徒刑
    一年八月，該牽連之詐欺罪，既不在減刑之列，則其據以處
    斷之行使偽造文書罪，自應不予減刑（司法院院解字第三四
    五四號、第三六六一號、最高法院八十一年度台上字第一一
    四七號判決要旨參照）。至被告偽造供其犯罪所用之冒標標
    單多張，因未據扣案，復非屬違禁物，且依民間習慣，各該
    標單咸應已在各該會次標會開標後即行撕毀丟棄，況被告為
    免犯罪被發覺，衡諸常情，當無留存標單之必要，是該等標
    單既已滅失而不存在，已均無從為沒收之宣告，俱併此敘明
    之。
據上論斷，應依刑事訴訟法第二百七十三條之一第一項、第二百
九十九條第一項前段，刑法第二條第一項前段、第二百十六條、
第二百二十條第一項、第二百十條、第三百三十九條第一項、第
五十五條，修正前刑法第五十六條、第五十五條，刑法施行法第
一條之一第一項、第二項前段，判決如主文。
本案經檢察官乙○○到庭執行職務。
中    華    民    國    97    年    3     月    7     日
                  刑事第三庭  法  官  陳思成
上正本證明與原本無異。
如不服本判決，應於收受送達後10日內向本院提出上訴書狀（應
敘述具體理由並附繕本）。
上訴書狀如未敘述理由，應於上訴期間屆滿後20日內補提理由書
於本院。
                              書記官  吳詩琳
中    華    民    國    97    年    3     月    7     日
附錄論罪科刑法條
刑法第二百十六條
行使第二百十條至第二百十五條之文書者，依偽造、變造文書或
登載不實事項或使登載不實事項之規定處斷。
刑法第二百十條
偽造、變造私文書，足以生損害於公眾或他人者，處五年以下有
期徒刑。
刑法第二百二十條第一項
在紙上或物品上之文字、符號、圖畫、照像，依習慣或特約，足
以為表示其用意之證明者，關於本章及本章以外各罪，以文書論
。
刑法第三百三十九條
意圖為自己或第三人不法之所有，以詐術使人將本人或第三人之
物交付者，處五年以下有期徒刑、拘役或科或併科一千元以下罰
金。
以前項方法得財產上不法之利益或使第三人得之者，亦同。
前二項之未遂犯罰之。
附表一：被告壬○○於甲會冒標明細
┌──┬────┬─────┬────┬──┬─────────────┬──────────┐
│編號│被冒標之│ 標會日期 │標??息│標次│    詐欺活會會員金額      │ 備    註           │
│    │會員    │          │        │    │                          │                    │
├──┼────┼─────┼────┼──┼─────────────┼──────────┤
│一  │辛○○  │93.04.05  │2000    │11  │24x8000=192000元（已冒標人│辛○○稱不知第9會或 │
│    │        │          │        │    │數1人+所餘23名活會會員）x │第11會遭冒標，被告亦│
│    │        │          │        │    │（會款1萬元－本次標息）   │不復記憶其詳情，無法│
│    │        │          │        │    │                          │具體指述此會冒用黃進│
│    │        │          │        │    │                          │松名義標會之時間，惟│
│    │        │          │        │    │                          │依「罪疑唯輕」原則，│
│    │        │          │        │    │                          │應以最有利於被告之計│
│    │        │          │        │    │                          │算方式，即認係第11會│
│    │        │          │        │    │                          │才冒用辛○○名義標會│
├──┼────┼─────┼────┼──┼─────────────┼──────────┤
│二  │黃芳淑  │93.06.05  │2500    │13  │23x7500=172500元（已冒標人│起訴書誤認冒標之日期│
│    │        │          │        │    │數2人+所餘21名活會會員）x │為93年5月5日第12標次│
│    │        │          │        │    │（會款1萬元－本次標息）   │                    │
├──┼────┼─────┼────┼──┼─────────────┼──────────┤
│三  │黃芳淑  │93.12.05  │2100    │19  │18x7900=142200元（已冒標人│起訴書誤計詐欺金額為│
│    │        │          │        │    │數3人+所餘15名活會會員）x │126400元            │
│    │        │          │        │    │（會款二萬元－本次標息）  │                    │
├──┴────┴─────┴────┴──┴─────────────┴──────────┤
│合計506700元                                                                                │
└──────────────────────────────────────────────┘
附表二：被告壬○○於乙會冒標明細
┌──┬────┬─────┬────┬──┬─────────────┬──────────┐
│編號│被冒標之│ 標會日期 │標??息│標次│    詐欺活會會員金額      │ 備    註           │
│    │會員    │          │        │    │                          │                    │
├──┼────┼─────┼────┼──┼─────────────┼──────────┤
│一  │陳佩琪  │93.07.25  │2400    │9   │23x7600=174800元（已冒標人│                    │
│    │        │          │        │    │數1人+所餘22名活會會員）x │                    │
│    │        │          │        │    │（會款1萬元－本次標息）   │                    │
├──┼────┼─────┼────┼──┼─────────────┼──────────┤
│二  │鐘鳳源  │93.09.25  │2700    │11  │22x7300=160600元（已冒標人│起訴書誤計詐欺金額為│
│    │        │          │        │    │數2人+所餘20名活會會員）x │153300元            │
│    │        │          │        │    │（會款1萬元－本次標息）   │                    │
├──┼────┼─────┼────┼──┼─────────────┼──────────┤
│三  │辛○○  │94.08.25  │2100    │22  │12x7900=94800元（已冒標人 │起訴書誤計詐欺金額為│
│    │        │          │        │    │數3人+所餘9名活會會員）x（│79000元             │
│    │        │          │        │    │會款1萬元－本次標息）     │                    │
├──┼────┼─────┼────┼──┼─────────────┼──────────┤
│四  │己○○○│94.09.25  │2500    │23  │12x7500=90000元（已冒標人 │起訴書誤計詐欺金額為│
│    │        │          │        │    │數4人+所餘8名活會會員）x（│67500元             │
│    │        │          │        │    │會款1萬元－本次標息）     │                    │
├──┼────┼─────┼────┼──┼─────────────┼──────────┤
│五  │崔乃云  │94.11.25  │2400    │25  │11x7600=83600元（已冒標人 │起訴書誤計詐欺金額為│
│    │        │          │        │    │數5人+所餘6名活會會員）x（│53200元             │
│    │        │          │        │    │會款1萬元－本次標息）     │                    │
├──┴────┴─────┴────┴──┴─────────────┴──────────┤
│合計603800元                                                                                │
└──────────────────────────────────────────────┘


司法院資訊處製作；財團法人民間司法改革基金會備份。
